【裁判字號】    96,國,24
【裁判日期】    981030
【裁判案由】    國家損害賠償
【裁判全文】
臺灣桃園地方法院民事判決                96年度國字第24號
原      告  甲○○
訴訟代理人  陳武璋律師
被      告  國防部陸軍司令部
法定代理人  乙○○
訴訟代理人  葉智幄律師
複  代理人  嚴怡華律師
            袁曉君律師
            劉佳強
上列當事人間請求國家損害賠償事件，本院於民國98年10月5 日
言詞辯論終結，判決如下：
    主  文
原告之訴及假執行之聲請均駁回。
訴訟費用由原告負擔。
    事實及理由
壹、程序方面：
一、按當事人喪失訴訟能力或法定代理人死亡或其代理權消滅者
    ，訴訟程序在有法定代理人或取得訴訟能力之本人承受其訴
    訟以前當然停止。又聲明承受訴訟，應提出書狀於受訴法院
    ，由法院送達於他造，民事訴訟法第170 條、第176 條分別
    定有明文。本件被告法定代理人於訴訟進行中之民國98年2
    月5 日，由趙世璋變更為乙○○，經其以書狀聲明承受本件
    訴訟，並由本院送達該書狀繕本於原告，有被告民事聲明承
    受訴訟狀及本院送達證書在卷可稽（見本院卷(二)第192 、19
    3 頁），核與前開規定相符，應予准許。
二、次按，依本法請求損害賠償時，應先以書面向賠償義務機關
    請求之。賠償義務機關對於前項請求，應即與請求權人協議
    。協議成立時，應作成協議書，該項協議書得為執行名義。
    賠償義務機關拒絕賠償，或自提出請求之日起逾30日不開始
    協議，或自開始協議之日起逾60日協議不成立時，請求權人
    得提起損害賠償之訴，國家賠償法第10條、第11條第1 項前
    段分別定有明文。本件原告主張被告應負國家賠償責任，原
    告前已向被告以書面請求賠償，經被告於96年7 月26日以96
    年國賠字第10號拒絕賠償理由書拒絕賠償在案，有原告提出
    之國家賠償請求書、被告96年8 月23日郵法字第0960001409
    號函暨拒絕賠償理由書在卷可稽（見本院卷(一)第72-85 、10
    8- 111頁），且為被告所不爭執，堪信為真，是原告起訴時
    已履行前揭法條所定之前置程序規定，合先敘明。
貳、實體方面：
一、原告起訴主張：
  (一)陸軍第10軍團586 旅（下稱586 旅）為被告之下級單位，其
    於94年9 月間執行年度訓練計畫「專精管道訓練前戰車裝載
    移防」任務（下稱年度專精訓練移防任務），該旅戰1 營依
    第10軍團排定之訓練流程，實施機動移防，並依計畫分別於
    同年9 月7 、8 、16日採公路運輸方式，自原駐地坪頂營區
    機動移防至后里南營區。詎586 旅戰1 營營部連連長即被害
    人孫吉祥上尉，於同年9 月7 日上午11時40分許，因執行年
    度專精訓練移防任務之上板車操演，遭訴外人張元翔中士所
    駕駛M60A3 戰車（車號：軍9 －22006 ，下稱系爭戰車）撞
    擊，送醫後不治死亡。上開任務係陸軍第10軍團於94年6 月
    9 日，依據陸軍總部94年4 月21日鄒儉字第0940001397號令
    頒「裝步351 旅戰車撥交作業」案，辦理接收陸軍第6 軍團
    351 旅（下稱351 旅）M60A3 戰車裝備，第10軍團奉令接收
    351 旅M60A3 戰車計14輛，其中8 輛撥交586 旅接收。辦理
    接裝期間由訴外人即第6 軍團副參謀長曹明生少將主持邀集
    相關單位召開M60A3 戰車撥交會銜會議，10軍團及586 旅接
    收人員實施裝備會驗，計有包含系爭戰車在內6 輛M60A3 戰
    車底盤、砲塔、觀測、通信及兵器等各類缺失多項。接裝會
    議期間，系爭戰車所見缺失已包括「煞車失效（無煞車壓力
    ）」等項，並載明於94年5 月9 日裝備撥交缺失表內，且於
    接裝協調會中提出要求撥交單位改進，然迄同年5 月30日裝
    備再次會驗後，尚有記錄「煞車失效（無煞車壓力）」、「
    油門踏板作用不良」等缺失達1237項仍未獲有效處理改進，
    最後351 旅撥交該旅M60A3 戰車8 輛，其中4 輛屬「停用」
    ，妥善率僅達50% 。戰1 營對機動裝載，僅申請其中8 部戰
    車吊掛裝載，旅部未依據該營戰車停用狀況，及時要求申請
    全數吊掛，對裝載計畫審核顯有不週，導致被害人在該次移
    防任務中，遭已鑑定為「停用裝備」之系爭戰車撞擊導致死
    亡之結果。
  (二)茲就本件相關疏失人員及責任敘明如下：
    1.訴外人即351 旅（即撥交單位）旅長吳恩德之疏失：
    陸軍第10軍團係94年6 月9 日辦理接收351 旅M60A3 戰車
      裝備，於586 旅接收前，系爭戰車業於94年5 月26日經龍
      潭聯保廠四級鑑定，因該戰車有轉向系統不靈敏、油門踏
      板作用不良、煞車壓力不足等缺失，鑑定結果為「停用」
      裝備。而陸軍第10軍團司令部曾以該部桂清字第09400064
      22號函發文至351 旅，其函文之說明「三、請貴部完成案
      內缺失改進後，經由本部台中縣聯保總廠認證無誤，再行
      實施交接會銜」。準此，軍品、裝備若有遺損、停用狀況
      ，撥交單位應於軍備撥交前完成修復始可撥交予其他單位
      。
    351 旅與586 旅於戰車撥交前達成協議，由撥交單位即35
      1 旅轉廠檢修，且須將撥交之戰車修復、完好無故障的交
      與接收單位。詎該旅就該包括系爭戰車油門踏板作用不良
      等缺失，均無辦理轉廠檢修即逕與撥交586 旅，則351 旅
      之撥交單位就系爭戰車應注意其係屬停用裝備，且亦明知
      系爭戰車具有油門踏板作用不良、煞車壓力不足等缺失，
      重踩戰車油門踏板後有無法自由回復定位，失控向前衝撞
      之高度危險，極可能造成駕駛戰車人員或指揮人員死傷之
      結果，而該旅依規定及交接協議，本應儘速修復或辦理轉
      廠檢修。而351 旅旅長吳恩德未盡監督、指揮管理之責，
      違反部內規定及不按協議未修復，亦未辦理轉廠檢修即撥
      交被害人所屬單位，其不作為顯有應注意能注意而不注意
      之職務疏失。
    2.訴外人即586 旅（即接裝單位）旅長嚴建邦、戰1 營營長
      黃仁甫、中士張元翔之疏失：
    586 旅自94年6 月9 日接收系爭戰車後，亦多次於94年6
      月15日、7 月15日、8 月10日經其所屬戰車第1 連之履車
      二級保養廠鑑定為「停用裝備」，94年7 月6 日亦經陸軍
      第5 地區聯保總廠之機保3 隊檢驗組鑑定為「停用」裝備
      ，此據訴外人即該旅後勤科中校科長吳鎔燈、戰3 營上尉
      參謀主任黃耀霆、戰1 營上尉連長陳詩龍、戰1 營營長黃
      仁甫、戰1 營營部連1 兵江國宏、戰1 營戰1 連連長莊財
      忠、戰1 營營部連排長張煦、陸軍第10軍團作戰處訓練
      科少校裝訓官吳坤長、中校作戰科長陳良言等於相關調查
      報告中之陳述可證。586 旅於接收系爭戰車前，即已知有
      油門踏板、轉向操作桿作用不良及煞車油壓不足等缺失，
      且經多次鑑定為「停用」裝備，接裝單位本無意接收該肇
      事戰車，然依上級命令指示始無奈接受撥交。而586 旅接
      收戰車至移防之前，曾多次召開移防前協調等會議（尤其
      移防前之數日密集開會），就戰車應如何移防與上級討論
      ，且由旅部、營部會議中提報之資料可知，系爭戰車仍未
      為修復，尚存有上開鑑定之缺失。
    586 旅主官及主管於接收系爭戰車後，未積極指示完成修
      復，任該戰車於機動移防前仍存有鑑定之瑕疵。而甲型聯
      保廠係擔任國軍各項裝備的四級保養、修護、檢驗工作，
      為四級單位，而一般單位僅負責一、二級保養，即基礎之
      清潔、保養及維修。系爭戰車所存之油門踏板、轉向操作
      桿作用不良及煞車油壓不足等缺失，實為嚴重軍備動力之
      損害，應屬四級單位維修之責任範圍，非586 旅之二級保
      修廠能力所能修復之範圍甚明。然被告之下級單位586 旅
      旅長嚴建邦、該旅戰1 營營長黃仁甫為旅部、營部之督導
      長官，明知系爭戰車於94年6 月9 日接收後有多項瑕疵未
      修復，經核定為停用裝備，其於移防前竟放任該等缺失戰
      車於該營級二級廠，直到94年9 月初移防任務實施前夕，
      均未積極指示、監督、追蹤該部戰車之修復情況，此有第
      586 旅戰1 營營部連1 兵江國宏、中士副組長黃鴻霖、履
      保士張元翔分別於94年9 月14日、94年9 月16日國防部中
      部地方軍事法院檢察署偵訊時之陳述可證。
    嚴建邦為接裝單位之旅長，負責指揮、監督、執行該次裝
      備之移防作業，其就移防相關事物應以善良管理人之注意
      義務標準指揮、監督、執行移防作業，然系爭戰車具有油
      門踏板、轉向操作桿作用不良、煞車油壓不足等嚴重缺失
      ，業已列為停用裝備。詎其既已知悉系爭戰車為停用裝備
      ，且移防之機動、後勤，旅部均已掌握了解系爭戰車狀況
      ，對於危險之可能發生負有防止或注意之義務，然旅部仍
      未指揮監督修復，亦未以吊掛方式進行移防，嚴建邦於系
      爭肇事戰車移防時，亦在現場指揮監督，任該肇事戰車以
      動力方式上板車，導致發生人員傷亡之結果。是嚴建邦指
      導該次移防作業，並未盡業務上善良管理人之注意義務，
      有失一個忠於職守之標準公務員應有之作為，其不作為顯
      有過失。
    黃仁甫為接裝單位指導監督長官，就本次機動移防任務，
      其移防裝備、車輛狀況負有善良管理人之注意義務，黃仁
      甫就系爭戰車之缺失業於多次移防前開會及下屬之報告而
      得悉，黃仁甫於知悉上開狀況後，更應積極追蹤監督該戰
      車之修復情況。然其竟放任該缺失戰車長期處於停用狀態
    且未確實指揮監督應申請吊車吊掛，顯有違反公務員職責
      之善良管理人之注意義務，其所為顯有業務上之過失。
    張元翔為上開單位中士履帶車輛保養士，平日負責該營二
      級廠履帶車輛保養及保養後測試業務惟不包括履帶車輛
      駕駛之業務，其明知本身未領有系爭戰車駕駛訓練之結業
      證書，且系爭戰車已列為停用裝備，存有油門踏板作用不
      良等缺失，並認識若貿然以駕駛方式駛上平板車，有致他
      人生命、身體危險之虞，竟仍自恃對該類型戰車曾保養及
      測試，且有駕駛其他戰車上、下板車之經驗，乃確信不至
      有危險發生，率爾將該戰車駛上平板車、終因油門踏板無
      法回復定位而失控，撞擊於前方指揮之被害人。是張元翔
      對本次事故顯具有認識過失責任至為顯然，張元翔並因上
      開過失行為經國防部中部地方軍事法院94年台判字第237
      號刑事判決判處有期徒刑4 月，緩刑2 年確定在案。足徵
      張元翔未盡善良管理人之注意義務，應防止危險之發生而
      未防止，駕駛系爭戰車上板車之舉顯有過失。
    3.訴外人即陸軍台中甲型聯保廠（即維修單位，下稱台中聯
      保廠）廠長耿廣義之疏失：
      系爭戰車油門踏板、轉向操作桿作用不良、煞車油壓不足
      等缺失應屬四級單位（即台中聯保廠）之維修責任，且於
      94年7 月6 日經台中聯保廠（即陸軍第五地區聯保廠）鑑
      定為「停用」裝備。而586 旅旅部業於94年8 月9 日向其
      就系爭戰車為修復之申請，惟台中聯保廠直至該肇事戰車
      移防前均未派工修復，此有586 旅戰1 營營部連排長張煦
      於94年9 月13日國防部督察室案件調查報告書、履車管
      制士侯孟昭於94年9 月16日國防部中部地方軍事法院檢察
      署偵訊時之陳述可證。綜上，系爭戰車經台中聯保廠鑑定
      之結果為「停用」裝備，且該等缺失牽涉動力維修，亦僅
      有四級廠之配備、人員有能力修復。而586 旅部、營部亦
      曾申請四級廠維修該部戰車，台中聯保廠即負有完成修復
      之義務，然系爭戰車直至肇事前，該單位均未就上開戰車
      之缺失進行修復，顯有應注意能注意而不注意之疏失。
    (三)損害賠償金額之計算：
    1.扶養費部分：
      原告為被害人之父，11年5 月6 日生，於愛子身故時之年
      齡為83歲，平均餘命為6.82年，以93年度平均每人消費支
      出額新台幣（下同）28萬7,132 元作為扶養給付標準，再
      按霍夫曼計算式1 次請求之計算方式，原告可請求之扶養
      費計176 萬1,153 元（計算式：287,132 ×6.0000000 【
      霍夫曼7 年係數】）。而原告之配偶及長子業已死亡，原
      告原育有6 名子女，故扶養義務人應為5 人。準此，依扶
      養比例分擔，被害人應負擔之扶養費用為35萬2,230 元（
      計算式：176 萬1,153 ÷5 ），是原告就扶養費之部分得
      請求之金額為352,230 元。
    2.精神慰撫金部分：
      原告現已高齡80餘歲，正值含飴弄孫之際，但愛子孫吉祥
      竟在軍旅服役之際突遭此等原可避免之意外而身故，雖事
      故距今業有時日，惟每思至此仍常以淚洗面，身體更是每
      況愈下，而白髮人送黑髮人之悲哀，又有誰得以平復，故
      原告身心所受之痛苦實既深且鉅，為此原告請求精神慰撫
      金300 萬元。
    3.綜上，原告請求損害賠償之金額為335 萬2,230 元。
  (四)本件351 旅旅長吳恩德，586 旅旅長嚴建邦、營長黃仁甫、
    中士張元翔、台中聯保廠廠長耿廣義，均屬國防部陸軍總部
    下屬執行職務之公務員。351 旅對於系爭戰車怠於注意完成
    修復逕為撥交，586 旅旅長嚴建邦、營長黃仁甫於接收系爭
    戰車後，亦怠於注意應於該戰車機動移防前完成修復。再者
    ，台中聯保廠於接獲維修需求至移防前均未派員進行維修，
    其均怠為執行完成維修該肇事戰車之職務，終致張元翔肇生
    本次事故，是被告所屬公務員嚴建邦、張元翔、黃仁甫、耿
    廣義、吳恩德顯係執行職務有過失，伊業已依國家賠償法於
    95年10月間對賠償義務機關國防部陸軍司令部提出國家賠償
    之聲請，詎國防部陸軍司令部於96年7 月26日為拒絕理賠之
    處分。為此，原告爰依國家賠償法第2 條第2 項前、後段、
    民法第184 條第1 項前段、第192 條第2 項及第194 條提起
    本件訴訟等語，並聲明：1.被告應給付原告335 萬2,230 元
    及自95年10月11日起至清償日止按年息5%計算之利息。2.原
    告願供擔保，請准宣告假執行。
二、被告則以：
  (一)軍人撫卹條例為國家賠償法第6 條所稱之特別法，應優先於
    國家賠償法適用：
    人民係指應受公權力支配之一般人民，即指居於國家主權作
    用下一般統治關係者而言。對於特別權力關係（特別服從關
    係) ，在一定範圍內國家對相對人有概括之命令強制之權利
    ，另一方面相對人即負有服從義務，與國家基於主權之作用
    ，對其管轄所及之一般人民行使公權力，與人民發生一般關
    係者不同，應非國家賠償法第2 條第2 項前段規定之人民。
    是以，國家賠償法係以一般人民為保護對象之法律，此觀該
    法第2 條第2 項之文義甚明。因而，被害人與被告間，係軍
    人與國家間之特別權利義務關係，故軍人傷亡時，制定有軍
    人撫恤條例作為規範依憑，且軍人傷亡由國防部發給撫恤令
    及撫恤金，為軍人撫恤條例第3 條所明定。是以，軍人撫恤
    條例為國家賠償法第6 條所稱之特別法，應優先於國家賠償
    法之適用。又本件被害人身亡後，原告及其訴訟代理人等即
    向訴外人即當時之國防部長李傑要求將被害人晉升為少校官
    職，且原告並已依軍人撫恤條例第6 條、第11條及第13條之
    規定，領得1,635 萬3,510 元之撫恤金在案。是以，原告之
    損害既已獲填補，倘許其再依侵權行為之法律關係要求賠償
    ，顯與損害賠償之立法意旨相違。
  (二)被告所屬之公務員對於被害人之死亡結果並無過失：
    1.351 旅旅長吳恩德部分：
      吳恩德就本案已經軍事法院地檢署為刑事偵查不起訴，且
      原告聲請交付審判亦駁回定讞。另原告固雖提出陸軍第10
      軍團司令部桂清字第0940006422號函及國防部陸軍總司令
      部鄒儉字第0940001397號函為據，主張吳恩德確有未將系
      爭戰車轉廠檢修後始撥交予586 旅之怠於執行職務等云云
      。然國家賠償法第2 條第2 項怠於執行職務之成立，當以
      公務員確有一應執行職務之作為義務為前提，惟首就原告
      所提之陸軍第10軍團司令部桂清字第0940006422號函而論
      ，衡諸該公函之性質，實僅係接交單位陸軍第10軍團司令
      部對於地位平行之撥交單位陸軍第6 軍團司令部所為之一
      種意思通知，僅具「請求」撥交單位陸軍第6 軍團司令部
      能於系爭戰車撥交前就相關缺失加以改進之作用，本無拘
      束撥交單位陸軍第6 軍團司令部或吳恩德之效力。據此，
      上開公函既非係明定撥交單位陸軍第6 軍團司令部或吳恩
      德負有將系爭戰車相關缺失於撥交前轉廠檢修並交付完好
      無故障之系爭戰車予接交單位陸軍第10軍團司令部之應執
      行職務作為義務之法律或上級機關之命令，自難據之以為
      推論陸軍第6 軍團司令部或吳恩德確負有原告所陳之應執
      行職務之作為義務。次就原告所提之國防部陸軍總司令部
      鄒儉字第0940001397號函而論，該公函固係由撥交單位陸
      軍第6 軍團司令部與接交單位陸軍第10軍團司令部之共同
      上級機關國防部陸軍總司令部所為，惟觀諸該公函之內容
      ，實僅要求撥交單位應將系爭戰車之相關缺失加以改進，
      並未要求其應將系爭戰車修復至如原告所稱完好無故障之
      程度始得撥交；再者，復觀諸該公函之內容，亦得知悉系
      爭戰車之撥交作業案乃訂於94年5 月9 日及同年5 月16日
      實施會驗暨交接仲裁協調會，是茍如原告所稱撥交單位陸
      軍第6 軍團司令部或吳恩德確負有撥交完好無故障系爭戰
      車予接交單位之應執行職務之作為義務，則自當逕循法令
      之規定以為撥交作業之進行，豈容有撥交單位與接交單位
      就系爭戰車撥交作業案實施所謂「交接仲裁協調會」之餘
      地？承此，就此點以觀，適足證無論係法律或命令實均未
      明定於撥交前將系爭戰車轉廠檢修或撥交完好無故障系爭
      戰車予接交單位係為撥交單位或吳恩德應予執行之職務，
      從而，吳恩德自亦無如原告所陳怠於執行職務等情可言。
      再退步言，縱肯認該協調會之協議亦得援為吳恩德應執行
      職務之基礎，然吳恩德實於撥交時業將系爭戰車修復至所
      協議同意撥交之程度，觀證人即龍潭聯保廠履車所前組長
      鄭凱文上士證稱：「當初會鑑定為停用裝備是因為煞車壓
      力不足，影響車輛機動所以才會判定停用，至於轉向系統
      不靈敏及油門踏板作用不良，只是輕微的缺失，並不影響
      車輛機動，在車輛正式移撥586 旅的前一天，肇事戰車煞
      車已維修達到800psi，已經可以機動，算是不合格狀態，
      但是不影響車輛機動，可以自行上下板車；當初陸軍總部
      有召開協調會，351 旅及586 均有派員與會，我們維修人
      員也有派人參加，協調會的結果是351 旅需將戰車維修到
      可以自行上下板車，達到車輛自由機動的程度；351 旅戰
      車移交給586 旅時我在場，351 旅之戰車駕駛兵將戰車開
      上板車，達到當初協調會所要求的自行機動程度」；復觀
      證人即前351 旅戰1 營戰1 連副連長莊英昇上尉證稱：「
      交接會銜係在94年5 月底，正式交車是在同年6 月7 日上
      板運；戰車移交當時，車輛動力系統沒有問題；94年5 月
      26日肇事戰車4 級鑑定表上記載有轉向系統不靈敏、油門
      踏板作用不良，但狀況為○，煞車壓力不足400psi，狀況
      為×，車輛是不能自行發動行駛，○表示仍然可以使用，
      只是要注意安全；戰車移交時，壓力不足部份已改正。而
      且戰車修復期間，接收單位有派人到場，移交給586 旅時
      ，係由連上戰車駕駛兵林國勝將戰車開上板車」。是肇事
      戰車於移交給586 旅時，已能自行上下板車，並非為停用
      裝備之狀態，586 旅亦認可該戰車交接會銜帳籍轉移。據
      此，系爭戰車之煞車在移交前，確實已維修達報800psi，
      已經可以機動，移交當時，其車輛動力系統沒有問題，能
      自行上下板車，達到所謂移交標準，顯見鑑定結果與移交
      時上下板車之車輛機動能力無涉，而該車自由機動，亦不
      影響其為停用裝備之鑑定結果。故吳恩德於撥交時誠已將
      系爭戰車修復至所協議同意撥交之程度，而無原告所稱不
      按協議修復之怠於執行職務之疏失。
    2.586 旅旅長嚴建邦部分：
      嚴建邦業經台灣台中地方法院檢察署刑事偵查不起訴，且
      原告聲請交付審判亦已駁回定讞。依「聯勤陸上運輸作業
      規定」，第3 章規範無動力裝備移防時，得委租平板車實
      施營區間之運輸，原告主張系爭戰車應否申請吊掛上平板
      車，當應以系爭戰車是否係為「停用裝備」為斷，是嚴建
      邦未就屬「停用裝備」之系爭戰車申請以吊掛方式上平板
      車，乃有國家賠償法第2 條第2 項後段怠於執行職務之情
      等語。惟觀諸該「聯勤陸上運輸作業規定」第3 章所載之
      內容：「3 、履帶型車輛：…（4 ）經基地廠庫鑑定奉准
      後送之無動力裝備（須有四級廠鑑定表及核准後送之公文
      副本），得委租平板車實施後送運輸…」，顯已明定戰車
      須經鑑定為「無動力裝備」者，始得申請吊掛；反面言之
      ，倘未經鑑定為「無動力裝備」者，根本不符申請吊掛方
      式上板車之要件，自無所謂應如何「裝載」於平板車可言
      。是以，據前開規定，屬「停用裝備」而非「無動力裝備
      」之系爭戰車，本無申請「吊掛」之必要及可能，嚴建邦
      未予申請以「吊掛」之方式上板車以為運輸，毋寧反係為
      其符合規定以為執行職務，豈有如原告所稱怠於執行職務
      而不作為之情？況本件開會時，被害人並未提出就系爭戰
      車為吊掛託運之申請，其他單位之連長均有申請觀之，復
      足證被害人孫吉祥亦認無申請吊掛託運之必要。再者，原
      告復主張嚴建邦於明知系爭戰車係屬「停用裝備」之前提
      下，仍許系爭戰車之移防及以駕駛方式上板車，乃致生有
      被害人死亡之結果云云。然嚴建邦是否知悉系爭戰車係屬
      「停用裝備」，已非無疑。又觀諸原告所提之諸多證據，
      均未有明定屬「停用裝備」之系爭戰車不得移防或不得駕
      駛之法律或命令以為依據。況如前所述，僅屬「停用裝備
      」而非「無動力裝備」之系爭戰車根本非屬得申請吊掛之
      裝備，從而，倘欲使該「停用裝備」之系爭戰車得以上板
      車以為移防，既不得申請吊掛，自除以駕駛之方式上板車
      外別無他途，是以，亦得證對於屬「停用裝備」之系爭戰
      車實無不得加以駕駛之規定。據此，嚴建邦之執行職務縱
      間接導致被害人因而死亡，亦不具任何不法性可言。此外
      ，原告固另主張嚴建邦於系爭事故發生時亦在現場，是其
      就被害人之死亡乃有監督之疏失等情，然嚴建邦之在場並
      非意味其必有監督之疏失可言，現原告泛指嚴建邦就被害
      人之死亡乃有監督之疏失，惟並未具體指明其疏失之內容
      及行為為何，更遑論其疏失與被害人之死亡間是否具備相
      當之因果關係，是原告逕以嚴建邦在場而有監督之疏失等
      云云，亦顯不足採。
    3.586 旅戰1 營營長黃仁甫部分：
      黃仁甫業經國防部高等軍事法院高雄分院檢察署不起訴處
      分，並經國防部高等軍事法院高雄分院裁定駁回交付審判
      之聲請定讞。該裁定理由（略以）：「(1)依卷附586 旅戰
      1 營94年6 至8 月份暨586 旅94年8 月份停用裝備狀況月
      報表以觀，並未將肇事之M60A3 戰車列為停用裝備，此亦
      證人即戰1 營營部連下士履車管制士『侯孟昭』證稱屬實
      ，『黃仁甫』並不知道該戰車要列為停用裝備。(2)據證人
      586 旅後勤科代理科長『吳鎔燈』證稱：『黃仁甫』於專
      精管道進訓提報會議時，並未提及肇事戰車有「油門踏板
      作用不良」及「煞車油壓不足」等缺失。(3)據證人戰1 營
      戰2 連連長『陳詩龍』、戰1 營參謀主任『董狄宴』，均
      證稱『黃仁甫』事前並不知道肇事戰車有「油門踏板作用
      不良」及「煞車油壓不足」等缺失。(4)又依原告所列舉之
      證人戰1 營戰2 連連長『陳詩龍』、戰1 連連長『莊財忠
      』之部分證述，尚不足認定『黃仁甫』於案發前，即已知
      悉肇事戰車有「油門踏板作用不良」及「煞車油壓不足」
      等缺失，是難以認定『黃仁甫』未於案發前吊掛系爭戰車
      之不作為，而認與孫員死亡間有相當因果關係。」等語，
      足證黃仁甫並沒有過失或怠於執行職務之行為，更無不法
      存在甚明。再者，復據黃仁甫於國防部督察室案件調查報
      告書所載（略以）：「本人知道該連隊（軍9-22006 ）戰
      車車況不佳（砲塔部份），然於6 月接裝後，該單位及二
      級均連續找過聯保廠及機保三隊至單位實施管修。據二級
      戰車管制士及連長向本人表示其兩部車由聯保廠士官長判
      定為未達停用標準。且機動前一日本人亦詢問各連長機動
      車輛確無問題，確定停用車輛8 輛，2 輛可遂行上板車…
      及當日連隊實施上板車前測試後，駕駛、車長及連長均未
      向本人報告需吊掛上車之需求」等情，益證黃仁甫已就本
      次動機移防任務，善盡善良管理人之注意義務甚明，是原
      告主張容有錯誤。
    4.台中聯保廠廠長耿廣義部分：
      耿廣義業經國防部高等軍事法院高雄分院檢察署不起訴處
      分，並經國防部高等軍事法院高雄分院裁定駁回交付審判
      之聲請定讞。該裁定理由（略以）：「(1)按刑法上之過失
      ，其過失行為與結果間，在客觀上有相當因果關係始得成
      立。若在一般情形下，有此同一條件存在，而依客觀之審
      查，認為不必皆發生此結果者，則該條件與結果不相當，
      不過為偶然之事實而已，其行為與結果間無相當因果關係
      。(2)本件肇事車輛雖經台中聯保廠鑑定為「停用裝備」，
      並列為「紅色」應優先維修之重要裝備。惟台中聯保廠派
      工維修之時序，係就各單位送修裝備各種事實狀況加以審
      酌判斷後，依其類別、供需重要性及急迫性之等級輸入電
      腦而做排定。是審究當時正逢國軍高裝檢查，各部隊進場
      維修之裝備數量遽增，均屬當務之急，排定肇事戰車於94
      年9 月9 日進場維修，乃係管制士經內部聯繫後，依作業
      能量及優先次序，以電腦自動排序方式作業使然，斷非人
      為刻意延緩派工維修之情形。(3)又證人『孫唯鈞』中士證
      稱：當時作業流程（核定本維修申請單），由負責的管制
      士審核蓋章即完成，廠長『耿廣義』、生管室主任『唐華
      屏』不知道。之後排定派員維修，是由我們業務士負責，
      廠長不知道；及證人『唐華屏』證稱：就有關裝備進出廠
      事項，前一天由士官長彙整提供給我，於進出廠隔天早上
      向廠長報告等語。足證『耿廣義』雖為台中聯保廠廠長，
      惟該戰車之轉廠維修核派權責乃所屬生管室，且僅於進出
      廠後隔天始向廠長被告，顯無須經由其審派，就此機關內
      部事務之分配，尚非不合常理。是『耿廣義』並非直接核
      派或監督之人，尚難僅以期為廠長主官身分即令負刑責，
      ？如原告主張難脫監督管理機制及維修人力調配不週之責
      ，因屬行政責任之範疇，而應由人事權責單位檢討議處。
      (4)又戰車機動移防作業及停用裝備是否應依規定申請吊掛
      運輸，乃屬移防單位之權責，台中聯保廠既無協助或指揮
      監督之義務，且事實上，孫員之死既非『耿廣義』所能預
      見，亦與原告主張『耿廣義』未盡督導之責間，無相當因
      果關係。」故原告主張系爭戰車直至肇事前，台中聯保廠
      均未就肇事戰車之缺失進行修復，『耿廣義』顯有應注意
      能注意而不注意之缺失等情，容有誤解。據此，訴外人『
      耿廣義』並無怠於執行職務，亦無原告所稱顯有應注意能
      注意而不注意之過失等情，應足堪認定。
    5.本案被告所屬人員黃仁甫、耿廣義、嚴建邦等人，均經不
      起訴處分，且原告聲請交付審判亦均經駁回確定在案，足
      證前開人員並沒有過失或怠於執行職務之行為，更無不法
      存在，縱上開系爭公務員因本件肇事案件受到軍方內部懲
      處，然軍方內部懲處為行政處分之一種，並不等同於國家
      賠償法及民法中以「不法侵害」為前提要件，參酌最高法
      院86年台上字第1815號判決意旨，軍方內部懲處亦無法證
      明上開公務員等人有何過失及怠於執行職務之行為。復觀
      上開判決意旨，所謂公務員怠於執行職務之前提要件為，
      被害人對於公務員為特定職務行為有公法上請求權存在。
      若人民無公法上請求權可行使，或公務員未怠於執行職務
      者，即不得請求國家賠償。依上開不起訴處分，足證被告
      所屬人員已盡相當之督導及管理義務，並無怠於執行職務
      之作為。縱被告所屬人員在場，惟被害人當時自認該戰車
      已修復可自行上板車，而未申請吊車吊掛裝載，是被告所
      屬人員對於戰車現況，均因被害人轉知而認為已獲改進並
      未達停用標準，且未代為申請吊車吊掛裝載，而以非吊掛
      方式裝運。故原告主張黃仁甫等人非常清楚戰車均沒有修
      理，居然指揮該戰車以非吊掛方式搬運，顯有過失云云，
      容有誤解。
    6.再且，被告所屬人員雖因本事件受軍方內部懲處，惟上開
      公務員間之作為義務（即督導、管理義務）乃係基於軍方
      所頒布之人事法令所規範，非基於法律規定而負作為義務
      。換言之，上開公務員間怠於執行督導、管理義務而受軍
      方內部懲處，係行政機關（國防部）基於軍方所頒布之法
      令、人令所規範所為之行政處分，並不等同於國家賠償法
      及民法中以不法侵害為前提要件，與上開不法定義指違反
      法律強制禁止之規定而言，顯有未合。
  (三)張元翔駕駛系爭戰車之行為，非屬執行職務行使公權力之行
    為：
    首按公務員於執行職務行使公權力時，因故意或過失不法侵
    害人民自由或權利者，國家應負損害賠償責任，國家賠償法
    第2 條第2 項前段定有明文。復參諸最高法院90年台上字第
    37 1號裁判：「國家賠償法第2 條第2 項前段所定：公務員
    於執行職務、行使公權力時，因故意或過失不法侵害人民自
    由或權利者，國家應負損害賠償責任，應具備(一)行為人須為
    公務員、(二)須為執行職務行使公權力之行為、(三)須係不法之
    行為、(四)須行為人有故意過失、(五)須侵害人民之自由或權利
    、(六)須不法行為與損害之發生有相當因果關係之要件，始足
    相當」之意旨，是國家賠償責任之成立，當以公務員所為者
    係為執行職務為要件。至所謂之「職務」，另參諸最高法院
    97年度台上字第6309號裁判之意旨，當係指法律、法規命令
    或職權命令等，包括各機關組織法或條例、機關內部行政規
    則（例如組織規程、處務規程等）在內而設有明文之職務而
    言。觀諸張元翔於國防部中部地方軍事法院94年9 月30日調
    查筆錄中之證述：「（問：負責業務為何？）答：我負責二
    級廠履帶車輛保養、修護跟測試，並不包括戰車的駕駛。」
    、「（問：該次移防你負責何業務？）答：我一樣是因為有
    履帶車要維修，前一天通知我回連上，我就沒離開了」。承
    此，張元翔基於其586 旅戰1 營營部連履帶車輛保養士身分
    所應負有之職務，當應係指二級廠履帶車輛保養、修護跟測
    試等相關事宜，至系爭戰車之駕駛，本非屬其職務之範疇；
    又此觀系爭戰車之駕駛尚以領有該類型戰車駕駛訓練結訓證
    書為必要，惟張元翔並未領有該類型戰車駕駛訓練結訓證書
    一節，益足證之。另觀諸證人詹富傑於國防部中部地方軍事
    法院94年9 月30日調查筆錄中之證述：「（問：張元翔的業
    務為何？是否包括履帶車的駕駛業務？）答：他負責二級廠
    履帶車輛保養、修護跟測試，他的業務沒有包括戰車駕駛，
    他頂多只能做測試的動作，因為他沒有戰車駕駛證書，所以
    平常他不可以去開。」據此，本件被告所屬張元翔肇致被害
    人死亡之駕駛系爭戰車行為，實乃張元翔個人臨時起意之行
    為，本非係屬其586 旅戰1 營營部連履帶車輛保養士職務之
    範疇，核與國家賠償法第2 條第2 項前段「執行職務」之要
    件有所不符。從而，原告自不得以張元翔駕駛系爭戰車之過
    失行為為由，逕據國家賠償法第2 條第2 項前段之規定請求
    被告應負損害賠償之責。
  (四)原告與張元翔間就本件所成立之和解，足以排除被告之國家
    賠償責任：
    按最高法院86年台上字第977 號裁判：「國家賠償法第2 條
    第2 項規定因公務員執行職務行使公權力時，不法侵害人民
    自由或權利而生之國家賠償責任，係採國家代位責任，應以
    公務員依法應負損害賠償責任為前提。倘公務員所為之行政
    處分依法不負賠償責任，則國家即無代位賠償可言」之意旨
    可知，我國國家賠償法第2 條乃係採取所謂之國家代位責任
    ，亦即國家負有賠償責任之基礎，乃係在於國家所屬公務員
    就人民本已負有侵權行為損害賠償責任，惟為確保人民受有
    之損害得以確實受到填補，遂由國家代該本應負侵權行為損
    害賠償責任之公務員先予賠償之意。次按，民法第186 條第
    1 項明定：「公務員因故意違背對於第三人應執行之職務，
    致第三人受損害者，負賠償責任。其因過失者，以被害人不
    能依他項方法受賠償時為限，負其責任」，係為公務員侵權
    行為損害賠償責任之特殊責任減輕規定。是項後段之規定，
    並參諸國家賠償法第2 條第2 項及第3 項之規定，誠非謂公
    務員無須就其過失之侵權行為負損害賠償之責，毋寧乃係為
    使公務員得以勇於任事而增進公務執行之效率，遂透過法律
    明定公務員之賠償責任僅具有補充之性質，惟仍無礙於國家
    賠償法第2 條第2 項之國家賠償責任應以公務員負有侵權行
    為損害賠償責任為前提之本質。據此，退萬步言，縱張元翔
    駕駛系爭戰車之行為仍係屬國家賠償法第2 條第2 項前段所
    稱之「執行職務」，惟原告既業與張元翔就本件達成和解並
    放棄對其所有之權利。從而，衡諸上開所述國家賠償法第2
    條係屬國家代位責任之本質，於國家所屬公務員張元翔本身
    所應負損害賠償責任業已不存在之前提下，既已無可供國家
    代位之責任存在，國家自亦無須對原告負國家賠償責任。此
    外，原告雖亦主張依民法第186 條之規定，張元翔本即無須
    對原告負損害賠償之責，是其與張元翔間就本件所成立之和
    解並無礙於其向被告請求國家賠償等云云。然如前所述，民
    法第186 條第1 項後段規定之真意，實僅係用以明定公務員
    過失侵權行為損害賠償責任之補充性，非係根本否定公務員
    過失侵權行為損害賠償責任之存在。況茍如原告所陳，民法
    第186 條第1 項後段規定之本旨係在於免除公務員過失侵權
    行為之損害賠償責任，則於國家賠償法第2 條本質上係屬國
    家代位責任之前提下，將致生根本未有公務員侵權行為損害
    賠償責任可供國家代位之窘境，又何來國家應負國家賠償責
    任之可言？是原告對此實有所誤認之處，至為灼然。
  (五)縱認系爭戰車機件有瑕疵而屬「停用」裝備，但與被害人遭
    張元翔撞擊死亡之結果，無相當因果關係：
    系爭肇事戰車由351 旅至586 旅時，並未發生肇事致人於死
    之情事，且原告亦自承系爭戰車撥交時尚未修復，縱認系爭
    肇事戰車機件有瑕疵而屬「停用」裝備，但與被害人遭張元
    翔撞擊死亡之結果，無相當因果關係。再由張元翔經國防部
    中部地方軍事法院判決書觀之，益證本件肇事責任係被害人
    未向營部申請以吊車吊掛之方式附載於平板車上拖運，及被
    害人臨時任命無駕駛戰車專長之張元翔駕駛系爭戰車，與張
    元翔操作失控等情所致。
  (六)退萬步言，縱認被告應負損害賠償責任時，其請求賠償335
    萬2,230 元，亦顯無理由：
    1.被害人孫吉祥對事故之發生與有過失：
      觀證人張煦於國防部督察室案件調查報告書所載，可知
      縱系爭戰車未修復，亦不必然造成本件事故發生之結果。
      次觀證人黃鴻霖於94年9 月19日國防部中部地方軍事法院
      檢察署偵查筆錄之陳述與張元翔於94年11月23日國防部中
      部地方軍事法院簡式審判程序之陳述，足證本件事故之發
      生係因被害人臨時指派未具駕駛專長之張元翔擔任駕駛兵
      ，並將原先擔任指揮之黃鴻霖指派留守營上，進而自己未
      依「陸軍裝甲兵學校戰車前進、後退駕駛訓練人員安全注
      意事項」第3 項之規定，站立於肇事戰車之正前方指揮戰
      車行進所致。又觀證人陳詩龍於94年9 月16日國防部中部
      地方軍事法院檢察署調查時稱：「我記得營長開會時有提
      到營部連車輛未上武器管報，沒法申請吊車，詢問孫連長
      是否能搶修，孫連長就召集張元翔及履保士詢問是否可以
      搶修，就將原本2 輛變成1 輛，到最後為什麼沒有申請，
      我也不清楚」；證人黃仁甫於94年9 月19日國防部中部地
      方軍事法院檢察署調查時稱︰「( 移防前營長有無召及各
      連連長詢問停用戰車須吊掛的數量？) 有，9 月6 日19時
      許我召集合副營長及各連連長詢問明日上板車須吊掛數量
      ，…營部連並未報停用裝備需吊掛數量，我又接著詢問沒
      有吊掛的戰車是否可以上板車，在場全數人員包含孫吉祥
      連長都回答沒有問題，我就指示注意安全。」、「我當時
      去跟連長報告由『張元翔』去駕駛肇事戰車，連長有說好
      ，之後要我留在營上，我就打電話連絡，連長就上板車指
      揮。」；張元翔於94年11月23日國防部中部地方軍事法院
      簡式審判陳述：「（問：那天決定要由你駕駛該戰車的經
      過？）答：是黃鴻霖先來找我叫我開那台戰車上平板車，
      我說可以，但我請他要跟連長報告，他同時跟連長報告，
      連長也知道這件事，連長並且還要我擔任平板車的押車一
      起到目的地后里」、「（問：94年9 月16日下午1 時10分
      會議中你曾提及，當時參謀主任有親問你有無法將戰車開
      上板車，他當時是命令將戰車開上板車還是問你而已？）
      答：他只是問我而已。」、「（問：參謀主任是否知悉該
      戰車為停用裝備？）答：不清楚」。綜上可知，本件事故
      張元翔按照責任分配，亦應負大部分之賠償責任，雖原告
      已與張元翔達成和解並放棄對其所有權利，並不代表被告
      須承擔張元翔所應負之責任比例，對原告負全部損害賠償
      之責；又被害人既明知系爭戰車為停用待修復之裝備，卻
      未依規定以吊掛方式裝載移防，並臨時委派未具駕駛專長
      之張元翔擔任駕駛兵，指揮不當，方導致本件事故發生。
      是被害人對於本件事故亦有過失，而應依民法第217 條與
      有過失相抵之規定負責。
    2.原告請求扶養費35萬2,230 元顯屬過高：
      我國尚未針對撫養費之計算基準做出統一之標準，惟依最
      高法院84年台上字2731號及84年台上字第2238號判決見解
      ，對於撫養費之計算基準均採「綜合所得稅扶養親屬寬減
      額即現行之綜合所得稅扣除額計算」。是依94年綜合所得
      稅之扶養親屬扣除額為11萬元，則被害人應負擔之扶養費
      為13萬4,940 元（674696÷5)。故原告所主張之35萬2,23
      0 元扶養費用，明顯過高，就超過13萬4,940 元部分顯無
      理由，應予以駁回
    3.原告請求精神慰撫金300萬元亦屬過高：
      按慰撫金應斟酌當事人身分、地位、職業、教育程度、財
      產、經濟況及其他情況。是以，原告為86歲之原住民，無
      業且受教程度不高，家中經濟於被害人意外喪生受領撫恤
      金前並不富裕，生活困頓。是以，其所要求之慰撫金300
      萬元，顯違比例原則。再者，依95年12月19日TVBS電子報
      摘錄內容，足證原告於受領撫恤金後，其生活已獲改善，
      尚行有餘力改建房子、購買液晶電視等物。更可證其精神
      所受之損害顯已獲填補。損害賠償之立法目的係填補損害
      ，而原告領取撫恤金後，已明顯改善其生活，且有餘力改
      建房屋，對於其所受之損害當謂已足填補。況原告係一高
      齡86歲之老人，平日生活簡樸，花費不高，及與張元翔達
      成民事和解，更足以證明其精神及心理受創已填補。
  (七)綜上所陳，原告主張被告應依國家賠償法第2 條第2 項前段
    及後段對伊負國家賠償責任之主張，容有誤解之處而無理由
    ；又原告主張之賠償金額，其計算之基準亦不無錯誤，且衡
    酌原告之身分、地位、財產狀況等事項，其主張之金額亦顯
    有逾比例原則而過高之情。退步言，如肯認被告所屬公務員
    有過失或怠於執行職務之情而應負國家賠償責任，則被害人
    孫吉祥對於肇事戰車未盡注意或避免或減少損害之義務，得
    減免被告應負賠償之責任等語置辯。並聲明：如主文所示，
    並陳明如受不利之判決，被告願供擔保請准免為假執行宣告
    。
三、兩造不爭執事項：
  (一)586 旅於94年9 月間執行年度訓練計畫「專精管道訓練前戰
    車裝載移防」任務，該旅戰1 營依第10軍團排定之訓練流程
    ，實施機動移防，並依計畫分別於同年9 月7 、8 、16日採
    公路運輸方式，自原駐地坪頂營區機動移防至后里南營區。
    被害人孫吉祥時為586 旅戰1 營營部連上尉連長，於同年9
    月7 日上午11時40分許，為指揮系爭戰車移防，遭中士張元
    翔駕駛系爭戰車撞擊，送醫不治死亡，原告則為孫吉祥上尉
    之父。
  (二)原告主張本件有過失之公務員為張元翔、黃仁甫、嚴建邦、
    耿廣義、吳恩德等人。張元翔之業務過失致死行為業經國防
    部中部地方軍事法院94年度台判字第237 號判決處有期徒刑
    4 月，緩刑2 年確定；嚴建邦經台灣台中地方法院檢察署檢
    察官不起訴處分，經聲請交付審判駁回確定；其餘之人則經
    國防部軍事法院軍事檢察署軍事檢察官不起訴處分，經聲請
    交付審判駁回確定。
四、原告主張：被告所屬公務員有過失不法侵害他人權利及消極
    怠於執行職務之行為，被告應負國家賠償法第2 條第2 項前
    、後段之國家賠償責任等語。此為被告否認，並以前詞置辯
    。經查：
  (一)關於被告辯稱：原告已依軍人撫恤條例之規定，領得撫卹金
    1,635 萬3,510 元，其損害已受填補，無得為國家賠償之請
    求，軍人撫卹條例是為國家賠償法第6 條所明訂之特別規定
    ；再且，孫吉祥為軍人身分，與國家關係為特別權利義務關
    係，自不受國家賠償法保障等語。因按，「軍人撫卹條例所
    為之給付，乃軍人對國家之特殊貢獻而由國家給予之特別恩
    惠，為一身專屬權，不得讓與或繼承，甚且在一定情形下，
    如喪失中華民國國籍或被褫奪公權，即喪失請領之權利，此
    觀該條例第29條、第31條及第32條規定自明，足徵依軍人撫
    卹條例所發給之撫卹金，與依國家賠償法所為之損害賠償，
    二者性質顯然不同。則被上訴人所領取之撫卹金，乃國家基
    於其因公受傷而給予之恩惠，與國家賠償其權利受損之性質
    不同，上訴人自不得主張以撫卹金扣抵上開賠償金額。」最
    高法院97年台上字第449 號判決要旨可資參照。準此，原告
    縱由軍人撫卹條獲有給付，惟該給付並非損害賠償，被告自
    不得主張該給付應自本件損害賠償金額中扣除，亦不得主張
    以該給付填補原告所受之損害，被告辯稱：因原告依軍人撫
    恤條例之規定，領得撫卹金，即不得再為本件國家損害賠償
    之請求云云，自屬無據。次按，有服從特別權力關係義務之
    人，其本身亦屬人民，故於其執行公務時，受其他執行公務
    ，行使公權力之公務員故意或過失不法之侵害，當亦得依國
    家賠償法之規定請求國家賠償，亦有最高法院93年台上字第
    920 號判決要旨可資參照。軍人雖為廣義之公務員，與國家
    間具有公法上之職務關係，屬服從特別權利關係義務之人，
    固廣為我國所承認，惟現有以特別法律關係取代之，一般咸
    認屬於基本權利均受法律保障，如受侵害亦得救濟之，此時
    之地位與一般人民無異。是軍人受有公務員執行職務行使權
    利故意或過失之不法損害，自得依國家賠償法之規定請求國
    家賠償，被告抗辯：被害人具軍人身分，與國家間具特別權
    利關係，不受國家賠償法保護云云，亦屬無據。
  (二)又按，公務員於執行職務行使公權力時，因故意或過失不法
    侵害人民自由或權利者，國家應負損害賠償責任。公務員怠
    於執行職務，致人民自由或權利遭受損害者亦同，國家賠償
    法第2 條定有明文。所謂執行職務係指，公務員執行其受上
    級命令或指示之職務本身，或執職務所必要之相關行為，而
    不法侵害他人之權利者而言，即公務員之行為，在客觀上足
    認為與其執行職務有關，而不法侵害他人之權利者，即屬之
    ，而不限於職務規範範圍內之行為，否則將弱化國家賠償法
    之立法目的。又本條第2 項後段，公務員怠於執行職務，需
    有法規課予公務員作為義務。且按，法律規定之內容非僅屬
    授予國家機關推行公共事務之權限，而其目的係為保護人民
    生命、身體及財產等法益，且法律對主管機關應執行職務行
    使公權力之事項規定明確，該管機關公務員依此規定對可得
    特定之人所負作為義務已無不作為之裁量餘地，猶因故意或
    過失怠於執行職務，致特定人之自由或權利遭受損害，被害
    人得依國家賠償法第2 條第2 項後段，向國家請求損害賠償
    ，司法院大法官會議釋字第469 號解釋文可資參照。惟上開
    規定與民法第184 條第1 項前段規定：「因故意或過失，不
    法侵害他人之權利者，負損害賠償責任。」均以不法行為為
    其要件之一。所謂不法，係指違反法律強制禁止之規定而言
    ，如所違反者非屬法律規定，則難認與上述所謂不法該當。
    又國家賠償責任之成立，以公務員不法之行為，與損害之發
    生，有相當因果關係為要件。苟有此行為，按諸一般情形，
    不適於發生此項損害，即無相當因果關係。行為與行為後所
    生之條件相競合而生結果，二者倘無必然結合之可能，行為
    與結果，仍無相當因果關係之可言（最高法院75年度台上字
    第525 號裁判意旨參照）。以上均先予敘明。
  (三)查被告所屬公務員張元翔，時任586 旅戰1 營營部連履帶車
    輛保養中士，於94年9 月7 日上午11時40分許，該營部第1
    梯次機動移防時，駕駛系爭戰車欲上板車，而張元翔明知本
    身未領有該型號戰車駕駛訓練之結業證書，且系爭戰車已列
    為停用裝備，存有油門踏板及煞車不良等缺失，貿然以駕駛
    方式駛上平板車，有致他人生命、身體危險之虞，竟仍自恃
    渠對該類型戰車曾保養及測試，且有駕駛其他型戰車上、下
    板車之經驗，認應不致有危險發生，且為求移防任務順利遂
    行，乃駕駛該戰車上平板車，終因系爭戰車油門踏板無法自
    由回復定位而失控暴衝，撞擊站立前方指揮之被害人，被害
    人因此受有胸、腹部大片挫傷等之嚴重傷害，經送醫急救仍
    不治死亡，而張元翔之上開行為業經國防部中部地方軍事法
    院94年度台判字第237 號判決以渠因過失致人於死，處有期
    徒刑4 月，如易科罰金以100 元折算1 日，緩刑2 年確定等
    情，有原告提出之上開判決書附卷可稽（見本院卷(一)第43-4
    7 頁），且經本院調閱該案件卷宗（含偵查卷）無誤，堪予
    認定。又本件系爭戰車係因油門踏板作用不良失控所致乙節
    ，曾經聯勤兵工整備發展中心鑑定，結果發現油門聯動裝置
    有咬結現象，易導致操作時油門無法自由回復定位，並製有
    鑑定報告乙份可查（見國防部中部地方軍事法院檢察署收案
    字號為94年9 月7 日中勘字第17號相驗卷第186-188 頁），
    而另案證人即提出上開報告之時任該中心鑑測處品保室三等
    士官長汪建龍於張元翔過失致死案偵查中證稱：該鑑定報告
    所列缺失，該單位（本院按，應指系爭戰車所屬單位）平日
    保養時即可發現且有能力排除，系爭戰車該式戰車在起動前
    就要先做檢查，項目有底盤承載、排檔、轉向、煞車、油門
    及動力系統等，如有問題，要立即排除並向上級反應，且經
    渠檢查油門無法回復，逐次拆解檢查，有頭直銷與連桿接合
    處沾有油泥污穢，有作用不良情形，經清潔後再測試並動態
    試車2 個鐘頭，聯動裝置作動均正常等語明確（見張元翔過
    失致死案偵查卷第11、12頁），張元翔於94年9 月13日之調
    查談話筆錄中亦陳稱：事發前剛經過高裝檢，有聽到系爭戰
    車是油門踏板作用不良，但是當時上車駕駛時並未發現油門
    踏板的作用不良，是到了上板車重踏油門那一剎那才發現，
    行駛前有確實檢查油門踏板，但是營區內「無法」重踏油門
    測試，所以該項缺失未發覺等語明確（見上開卷第167 、16
    8 頁），惟依上述另案證人汪建龍之證述，戰車於「起動前
    」即應為相關檢查，尤其在張元翔於駕駛系爭戰車肇事前即
    已知悉該戰車有油門踏板作用不良之缺失存在下，更應就油
    門踏板特別加以測試，且此時重踏油門因戰車尚未起動，自
    無張元翔所謂不能營區內重踏油門以測試之理，顯見張元翔
    並未依規定於「起動前」詳為上開檢查，足以認定。則張元
    翔本身未領有駕駛該類型戰車之結業證書，又明知該車已列
    為停用裝備，存有上開缺失，且就如貿然駕駛，有致他人生
    命身體危險之虞，均有認識，復未依規定於起動前為上述檢
    查，因而肇事，自屬過失。被害人於系爭戰車前指揮，因張
    元翔上述過失行為致遭系爭戰車撞擊死亡，該死亡結果與張
    元翔之過失行為間，顯有相當之因果關係，足以認定。被告
    雖抗辯張元翔為履帶車輛保養中士，未領有駕駛系爭戰車之
    證書，故渠駕駛系爭戰車非其職務行為，其行為不構成執行
    職務行使公權力之要件云云。然國家賠償法第2 條第2 項前
    段所謂執行職務行為，非僅指職務權限行為，已如上開說明
    ，且駕駛系爭戰車係屬被告機關所屬單位行使公權力之職務
    行為，要無疑義，被告就此亦無爭執。本件張元翔時為586
    旅營部連履帶車輛保養中士，負責一、二級廠機油及料件更
    換，為被告機關所屬公務員，渠雖未擔任系爭戰車駕駛職務
    ，惟本件事故發生當日，系爭戰車因板車只吊8 台即離去，
    已無法吊掛上板車，張元翔遂受同連中士車長黃鴻霖指示，
    並經所屬連長即被害人同意，以動力方式上板車乙節，亦據
    另案證人即586 旅戰1 營營部連中士副組長黃鴻霖於上開案
    件偵查中證稱明確，核與張元翔所述大致相符（見上開卷第
    79、80、149 、145 、170 頁），堪信屬實。至原告主張張
    元翔駕駛系爭戰車僅受副組長黃鴻霖指示，非受被害人之命
    令，與上開事證相違，並無可採。是張元翔既係受其所屬長
    官之命令而駕駛系爭戰車，所為自屬執行職務行為，被告上
    開所辯，核無足採。
  (四)承上所述，被害人之死亡結果係因張元翔駕駛系爭戰車有如
    上之過失所導致，且查，如張元翔於系爭戰車起動前能確實
    檢查系爭戰車，並於發現系爭戰車仍存有上述缺失而立即向
    上級反應，即可避免本件事故之發生，是張元翔之過失不法
    行動，單獨即足以使本件事故發生，如張元翔善盡其注意義
    務，即足以使本件事故不發生，則原告主張被告所屬公務員
    即351 旅旅長吳恩德，586 旅旅長嚴建邦、營長黃仁甫、台
    中聯保廠廠長耿廣義，就系爭戰車於此前之裝備撥交、維修
    、機動移防任務之督導是否有缺失及應採吊掛方式上板車而
    未採等情，縱然存在，亦因張元翔上述之過失行為，而應認
    與本件事故之發生間，無相當因果關係存在，原告上開主張
    ，已難為認可採。復查：
    1.原告主張：被告所屬公務員吳恩德，時任351 旅旅長，因
      年度專精訓練移防任務，撥交系爭戰車與586 旅，其明知
      系爭戰車業經鑑定有轉向系統不靈敏、油門踏板作用不良
      、煞車壓力不足等缺失，係屬為停用裝備，吳恩德未經修
      復即移交該裝備，致本件事故發生，未盡監督、指揮管理
      之責，違反內部規定及不按協議未修復，亦未辦理轉廠檢
      修即撥交被害人所屬單位，其不作為顯有應注意能注意而
      不注意之職務疏失等語。查系爭戰車於撥交前即有系統不
      靈敏、油門踏板作用不良、煞車壓力不足等缺失，經評定
      為停用裝備等情，固據原告提出之系爭戰車裝備狀況表、
      系爭戰車裝備撥交缺失表、龍潭聯保場鑑定表各1 份附卷
      可稽（見本院卷(一)第30-32 頁），且為被告所是認，堪信
      為真實。又原告主張吳恩德違反內部規定及未按雙方單位
      之協議，未修復系爭戰車即撥交被害人所屬單位，其怠於
      執行公務並有過失之情，亦據提出之陸軍第10軍團司令部
      94年5 月20日桂清字第0940006422號函稿、陸軍第6 軍團
      司令部開會通知稿暨陸軍裝甲第586 旅戰1 營專精管道訓
      練協調會資料各1 份（見本院卷(一)第33、212-215 頁）附
      卷可稽。惟查，上開2 份函文及協調會資料，經核係屬35
      1 旅與586 旅因年度專精訓練移防任務，所為人員作戰訓
      練、裝備交接之告知協調事項，非屬法律強制禁止之規定
      ，此觀諸「陸軍裝甲第586 旅戰1 營專精管道訓練協調會
      資料」「…第點…三、後勤…備考：一、…已完成轉廠
      於甲廠待料為（…006 …）（即系爭戰車）…。三、對已
      完成轉廠及申補作業之車輛，本部將協調甲廠優先對貴營
      實施裝備檢修，提昇裝備妥善，以減少因無法滿足參演數
      量而實施裝備調借之情形」即明。足認上開會議資料，非
      課予351 旅修復系爭戰車之作為義務，應交接之裝備妥善
      率提昇，乃為確保接收單位年度專精訓練移防任務順利進
      行，難謂有維護參與訓練之軍士官兵生命身體安全之目的
      ，況且，有缺失之裝備並非不能撥交，此僅關涉該裝備應
      由何人負維修之責而已，則依上開法律規定及說明，吳恩
      德為351 旅旅長，其撥交存有上開缺失之系爭戰車，即非
      有怠於執行職務情事，且缺失之裝備之撥交，客觀上亦不
      必然皆造成人員之死傷，不能認係本件事故之相當因果關
      係，原告主張被告就吳恩德上述之行為或不作為，應負國
      家賠償法第2 條第2 項後段之損害賠償責任等語，洵無理
      由。
    2.原告主張：被告所屬公務員嚴建邦，時任586 旅旅長，負
      責指揮、監督、執行該次裝備之移防作業，其就移防相關
      事物應負善良管理人之注意義務。然而嚴建邦知悉系爭戰
      車具有油門踏板、轉向操作桿作用不良、煞車油壓不足等
      之嚴重缺失，已列為停用裝備，仍未指揮監督修復，且未
      以吊掛方式進行移防，是其不作為顯有過失等語。經查，
      嚴建邦為586 旅旅長，對於所屬營級單位執行裝備整備、
      機動移防等勤務，固負有監督指導之責任，然應探究者係
      嚴建邦對於本件事故是否有過失及未採取吊掛方式是否違
      反相關規定。查586 旅接收系爭戰車後，即撥交所屬戰1
      營營部連，並辦理財產造冊、保養維修工作，因此系爭戰
      車狀況應由營部連長官掌握，而非當時旅長嚴建邦，原告
      此部分之主張未據提出法律依據為何，復未舉證以實其說
      ，本院實難遽採。再者，本件事故發生時，嚴建邦未在現
      場指揮車輛移防，事實上已無法預防避免該危險之發生，
      難謂其有任何過失，此有台灣台中地方法院98年度聲判字
      第36號刑事裁定附卷可參（見本院卷(二)第278 頁），原告
      就嚴建邦此部分注意義務之成立係依何法律規定，亦未加
      以主張。又年度專精任務移防，系爭戰車之運輸採取吊掛
      或動力輸送，須經戰車所屬之連隊陳報旅部後，始得知悉
      ，再由旅部主管長官協調運輸事由，此據586 旅上尉運輸
      官蔡立升於國防部中部地方軍事法院張元翔過失致死案94
      年9 月30日調查筆錄證稱：「（問：若戰車屬停用裝備，
      於移防時該如何處理，是否屬你業管？）答：若在移防前
      ，該戰車為停用裝備，單位會報鑑定表給我們，然後我在
      運按申請網路作業上直接點選板車附吊車項，幫他們做好
      申請，到時候移防時，可以運送。」、「（問：當時該次
      移防，該單位所呈報之資料，是否提及本件戰車？）答：
      都沒有。」、「（問：該次移防中，該單位應該呈報給你
      的資料為何？）答：應該由營級後勤官上尉陳柏豪呈報給
      我的移防的機動計畫，裡面包括該梯次他們所有要運輸的
      裝備，其中也包含停用要附吊車的裝備，但是裡面沒有提
      到這輛故障戰車。」等語（見本院卷(二)第57、58頁）可知
      ，系爭戰車所屬營部連根本未呈報要採取吊掛方式運送系
      爭戰車，是嚴建邦對此事無從知悉，要其就不作為之行為
      負責，亦無可採。
    3.原告主張：被告所屬公務員黃仁甫，時任586 旅戰車第1
      營營長，為接裝單位指導監督長官，就本次機動移防任務
      ，其移防裝備、車輛狀況負有善良管理人之注意義務，惟
      系爭戰車之缺失，業已多次經開會而知悉，卻未積極追蹤
      監督該戰車之修復情況，放任系爭戰車長期處於停用狀態
      ，且未將系爭戰車列為停用裝備，納入主停裝表呈報旅部
      ，以致未能申請吊掛，其所為顯有過失等語。原告指稱黃
      仁甫知悉系爭戰車評定為停用狀態，未盡督導修復之責等
      語，雖據提出94年7 月6 日裝備檢查及缺失改正表1 份（
      見本院卷(一)第304 頁、本院卷(二)第92頁）附卷可稽，惟查
      ，該管營部連履車管制士侯孟昭下士同年8 月9 日曾持戰
      1 營保修申請表，內蓋有其保管之營長職官章，申報台中
      聯保廠檢修，經台中聯保廠非維修主管人員告知系爭戰車
      未符停用狀況，致其誤認而未將系爭戰車列入營部停裝備
      狀況月報表，致系爭戰車未能以吊掛方式上板車。而侯孟
      昭於送修前、後均未告知黃仁甫，此經本院調閱國防部高
      等軍事法院高雄分院檢察署95年偵字第52號黃仁甫過失致
      死案件卷宗，並有國防部高等軍事法院高雄分院檢察署95
      年偵字第52號不起訴處分書（見本院卷(二)第255-259 頁）
      附卷可查，可知黃仁甫無從知悉系爭戰車狀況，堪予認定
      。又按，國軍路上運輸作業規定第3 章第2 條第3 項第4
      款規定：「經基地廠庫鑑定奉准後送之無動力裝備（須有
      四級廠鑑定表及核准後送之公文副本），得委租平板車實
      施後送運輸」（見張元翔過失致死案件審理卷第84頁），
      只有經四級鑑定為無動力之履帶型車輛，始得由平板車實
      施運輸，並非一經鑑定為「停用」（按，停用之原因多端
      ，非僅無動力乙情），即得為之。因此黃仁甫即使知悉系
      爭戰車為停用狀況，然系爭戰車仍未經四級鑑定為無動力
      狀況，是營部連採取駕駛動力上板車，顯未違反上開規定
      。況依上述規定，無動力裝備是否委租平板車運輸，仍有
      裁量空間，並非指無動力裝備即「應」委租平板車運輸。
      復依該作業規定前言所示：「國軍陸上運輸方式，涵蓋公
      、鐵路運輸，惟以往公路運輸方式僅侷限於建制軍用輸具
      運用，…在不增加年度運費前提下，於現有鐵路整車、行
      包軍品運輸及軍用建制輸具公路運輸方式外，利用本島公
      路運輸網密佈，交通便利之特性，統一購辦招標議約委民
      間客、貨運公司公路運輸託運人員或整車、零擔軍品，提
      供各部隊陸上運輸多元貨之運輸服務，滿足各種不同之運
      輸需求…」等語（見同上卷第81頁），顯見上開作業規定
      規範目的，不在於保護人民生命、身體及財產等法益，而
      在於設定符合一定條件下，始得委租平板車，以達成不增
      加年度運費之前提，是上開規定，不能認係課予公務員作
      為義務，而被告一有違反，即認屬怠於執行職務之不法行
      為。綜上，原告主張黃仁甫為公務員同時有不法侵害行為
      及怠於執行職務行為，均有過失，被告應負國家賠償法第
      2 條第2 項前、後段之責任，亦無可採。
    4.原告主張：被告所屬公務員耿廣義，時任台中聯保廠廠長
      ，因系爭戰車存有油門踏板、轉向操作桿作用不良、煞車
      油壓不足等缺失，經鑑定為停用裝備，而586 旅營部連業
      於94年8 月9 日向台中聯保廠就系爭戰車為修復之申請，
      台中聯保廠迄未派工修復，肇生本件事故等語。查耿廣義
      就系爭戰車之狀況尚不知情，而系爭戰車依作業流程，已
      排定於94年9 月9 日進廠維修，亦無人為延緩派工維修情
      事，此據國防部高等軍事法院高雄分院96年聲字30號駁回
      再議裁定（見本院卷(一)第237 頁）附卷可參。因此，耿廣
      義未能知悉原告主張之情事，對於系爭戰車之檢修亦未延
      誤，難認有何不法可言，原告主張被告因此應負國家賠償
      責任云云，亦屬無據。
五、原告復主張：上開被告所屬之公務員，有過失不法行為及怠
    於執行職務行為，侵害被害人生命權，致原告受有扶養費及
    非財產上之損害，爰向被告請求損害賠償等語。亦為被告否
    認，並以前詞置辯。經查：
  (一)按國家賠償法第2 條第2 項規定，國家賠償責任之成立，係
    以公務員之違法有責行為為要件，再依同條第3 項規定，國
    家對於故意或重大過失之公務員有求償權。因此，就公務員
    行使公權力之違法侵權行為所生國家賠償責任，係採「國家
    代位責任理論」，即係代位公務員依民法第184 條、第186
    條侵權行為之損害賠償責任。倘公務員所為依法不負賠償責
    任，則國家即無代位賠償可言（最高法院86年度台上字第97
    7 號裁判要旨參照）。
  (二)本件事故係肇因於張元翔駕駛系爭戰車，有前述之過失，致
    被害人死亡，被告所屬公務員張元翔係過失不法侵害他人權
    利之侵權行為，已如前述。原告為孫吉祥之父，因此受有損
    害，張元翔依民法第192 條第2 項、第194 條之規定，原應
    負原告關於扶養費及精神慰撫金之損害賠償，而張元翔為被
    告所屬公務員，原告自得依國家賠償法第2 條第2 項前段請
    求被告負國家賠償責任。然被告辯稱：原告與張元翔已達成
    和解，原告放棄對張元翔之損害賠償請求權等語，業據提出
    刑事撤回告訴狀及竹山鎮調解委員會94年調第229 號調解書
    各1 份為證（見本院卷(一)第227-231 頁），且為原告所不爭
    執，堪信為真。而調解成立，即屬民法上和解。和解有使當
    事人所拋棄之權利消滅，及使當事人取得和解契約所訂明權
    利之效力，民法第737 條有明文。本件既經原告與張元翔和
    解成立，原告拋棄對張元翔之損害賠償請求權，原告依法即
    不得再對被告所屬公務員張元翔請求損害賠償，則張元翔既
    然就本件過失不法侵權行為依法已不負損害賠償責任，揆諸
    上開說明，國家即無代位賠償責任可言。
六、綜上所述，原告所主張被告所屬公務員黃仁甫、嚴建邦、耿
    廣義、吳恩德之所為，尚不構成侵權行為，亦無怠於執行職
    務情事，已如前述，被告原僅應就張元翔之過失侵權行為負
    國家賠償責任，然原告既已拋棄對張元翔之損害賠償請求權
    ，被告即已無國家代位賠償之責任存在，是自亦無須對原告
    負國家賠償責任。從而，原告依據國家賠償法第2 條第2 項
    前、後段之規定，請求被告給付335 萬2,230 元，及自95年
    10月11日起至清償日止按年息5%計算之利息，為無理由，應
    予駁回。又原告之訴既經駁回，其假執行之聲請即失所附麗
    ，應併予駁回，附此敘明。
七、本件事證已臻明確，兩造其餘之主張、陳述及所提之證據資
    料，核與判決結果無何影響，爰不一一論述，附此敘明。
八、據上論結，本件原告之訴為無理由，依民事訴訟法第78條，
    判決如主文。
中    華    民    國    98    年    10    月    30    日
                  民事第一庭    法  官  范明達
以上正本係照原本作成
如對本判決上訴，須於判決送達後20日內向本院提出上訴狀
中    華    民    國    98    年    11    月    2     日
                                書記官  張豐松

司法院資訊處製作；財團法人民間司法改革基金會備份。
